臺灣高等法院民事判決　　　　　　　　 94年度上易字第220號
上　訴　人　甲○○
被 上訴 人　台北縣政府警察局
法定代理人　黃茂穗
訴訟代理人　蘇清文律師
複 代理 人　溫思廣律師
　　　　　　張建邦律師
上列當事人間請求遷讓房屋等事件，上訴人對於中華民國93年11
月11日臺灣板橋地方法院93年度訴字第397 號第一審判決提起上
訴，本院於94年9月8日言詞辯論終結，判決如下：
    主  文
上訴駁回。
第二審訴訟費用由上訴人負擔。
    事實及理由
一、被上訴人主張：坐落於台北縣板橋市○○段第33之2 地號土
    地上建物即門牌號碼為台北縣板橋市○○路○段288巷2弄5號
    之2 之房屋（下稱系爭房屋）為台北縣政府所有，由被上訴
    人管理，原配住予上訴人，惟其於民國59年間離職後，使用
    借貸契約已因上訴人辭職而消滅，上訴人已無占有系爭房屋
    之正當權源。又上訴人無權占用系爭房屋期間，自行增建如
    原判決附圖斜線所示，面積為42.48 平方公尺之部分，該增
    建部分係由系爭房屋向上加蓋，並未完全蓋滿，且利用系爭
    房屋之鐵製樓梯出入，本身無獨立出入口，顯已因附合而成
    為系爭房屋之重要部分，被上訴人自得依民法第767 條前段
    、民法第470 條第1 項及民法第811 條之規定請求上訴人遷
    讓返還系爭房屋。退萬步言，如法院審理結果認為如原判決
    附圖斜線部分所示建物為上訴人所有，因被上訴人為系爭房
    屋之管理機關，上訴人無權占有系爭房屋第三層屋頂平台，
    被上訴人自得依民法第767 條之規定請求上訴人拆除如原判
    決附圖斜線所示增建部分；再上訴人無權占有系爭房屋，使
    被上訴人受有損害，上訴人獲得相當於租金之利益，為此爰
    依上開使用借貸、所有物返還請求權及不當得利之法律關係
    ，請求為如原判決所示聲明之判決。
二、上訴人則以：系爭房屋並非職務宿舍，上訴人當時依規定並
    未領有房屋津貼，係合法由上級分配居住者，與無權占有顯
    有不同，且與一般借貸關係有異，上訴人已受配住迄今38年
    餘，其間並無督促他遷之事，又同住於同一土地上之退休人
    員比比皆是，要求上訴人他遷為無理由。又被上訴人既非系
    爭房屋所有權人，未經授權，無權以系爭房屋所有人之地位
    請求被上訴人遷讓房屋，其請求無理由。再系爭房屋3 樓增
    建部分係有屋頂及牆等獨立於系爭房屋外之獨立房屋，自不
    能依民法第811 條之規定附合於系爭房屋，該部分所有權屬
    於原始建築之上訴人所有。縱如認為上訴人為無權占有，因
    系爭房屋位處偏僻之陋巷內，附近為貧困之地區，上訴人應
    付之租金以年息百分之三為適當，且因上訴人為退休人員，
    無工作能力，須有長久時間準備，併請求5年之時間準備遷
    讓系爭房屋等語，資為抗辯。
三、本件經原法院判決上訴人應將系爭房屋及第三層平台屋頂增
    建部分（即如原判決附圖所示斜線部分，面積42.48 平方公
    尺），騰空遷讓返還被上訴人；上訴人應給付被上訴人6 萬
    6300元，及自93年3 月29日起至清償日止，按年息百分之五
    計算之利息，暨自93年3月29日起至返還系爭房屋之日止，
    按月給付被上訴人1105元；並駁回被上訴人其餘之訴。上訴
    人不服其敗訴部分，上訴聲明為：(一)原判決不利於上訴人部
    分廢棄。(二)廢棄部分，被上訴人在第一審之訴及其假執行之
    聲請均駁回。被上訴人則聲明：上訴駁回。（原判決駁回被
    上訴人請求上訴人應給付24萬19元，及自93年3 月29日起至
    清償日止，按年息百分之五計算之利息，暨自93年3 月29日
    起至返還系爭房屋之日止，按月給付被上訴人4000元部分，
    未經被上訴人聲明不服，已告確定。）
四、經查：上訴人占用之系爭房屋，原係配住予上訴人之宿舍，
    上訴人於59年間離職後，仍拒不遷讓返還系爭房屋，並於占
    用期間在系爭房屋屋頂平台增建如原判決附圖斜線所示部分
    等情，有台北縣板橋市○○段33-2地號土地謄本及其上建物
    登記謄本（見原審卷第72至86頁）、上訴人戶籍謄本（見原
    審卷第12至13頁）、台北縣警察局板橋分局63年板警總字第
    8664號函及收據影本（見原審卷第49至51頁）、系爭房屋現
    場照片（見原審卷第69至71頁）可憑，業據原法院於93年7
    月5 日親至現場履勘，查核屬實，製有勘驗筆錄在卷可稽（
    見原審卷第107 至113 頁），且為兩造所不爭執（見本院卷
    第46至47頁之94年6 月9 日準備程序筆錄），堪信此部份之
    事實為真正。
五、本件經本院於94年6月9日與兩造整理並協議簡化之爭點為：
    （見本院卷第47頁之準備程序筆錄）
（一）上訴人是否有權占有系爭房屋？
（二）如原審判決附圖所示斜線部分之所有權人係何人？
（三）如認上訴人係無權占有系爭房屋，則被上訴人請求相當於
      租金之金額，究以若干始為合理？
    茲分述之如下：
（一）上訴人是否有權占有系爭房屋？
  １、上訴人主張：於56年間，被上訴人為解決員警生活貧困問
      題，乃在外以警民協會之名義募款及政府補助之方式起造
      宿舍，上訴人即為第一批以眷屬身分分配進住系爭房屋者
      ，系爭房屋並非職務宿舍，上訴人當時依規定並未領有房
      屋津貼，係合法由上級分配居住，與無權占有顯有不同，
      且與一般借貸關係有異，上訴人已受配住迄今38年有餘，
      其間並無督促他遷之事，又同住於同一土地上之退休人員
      比比皆是，要求上訴人他遷為無理由。且依所有權之作用
      請求遷讓房屋者，須房屋所有人始得為之，被上訴人既非
      系爭房屋所有人，並無依所有權之作用而行使所有權，被
      上訴人所引用之最高法院51年度台上字第2680號判例，僅
      係謂管理人可依其管理內容行使權利，被上訴人既未經授
      權為本件訴訟之請求，即無權以系爭房屋所有人之地位請
      求被上訴人遷讓房屋，其請求即無理由等語。被上訴人辯
      以：上訴人係因任職關係而無償獲配系爭房屋使用，與被
      上訴人間乃成立使用借貸關係，而上訴人於59年12月已調
      離至台北市政府任職，依其借用系爭房屋之目的，應認業
      已使用完畢，則上訴人自59年12月離職後繼續占有使用系
      爭房屋，未依行政院事務管理規則第249條第3項之規定於
      離職後3個月內遷出系爭房屋，為無權占有，依民法第767
      條前段之規定及行政院72年4月29日事務管理規則第249條
      第2 項之規定，被上訴人自得請求上訴人返還系爭房屋。
      而行政院74年5月18日台74人政肆字第14927號函係顧及事
      務管理規則修正前經准予暫時續住宿舍之退休人員所為之
      釋示，其中所謂准予續住至宿舍處理時為止，係賦予權責
      機關處理准否續住之權限，並非賦予退休人員永久居住宿
      舍之權利，權責機關自有權決定宿舍是否准予續住，則本
      件被上訴人請求上訴人遷讓系爭房屋，將之返還予被上訴
      人，依法自無不合等語。
  ２、按「國有財產撥給各地國家機關使用者名義上雖仍為國有
      ，實際上即為使用機關行使所有人之權利，故本院對於是
      類財產向准由管領機關起訴，代國家主張所有權人之權利
      」（最高法院51年台上字第2680號判例意旨參照）次按「
      借用人應於契約所定期限屆滿時，返還借用物；未定期限
      者，應於依借貸之目的使用完畢時返還之。但經過相當時
      期，可推定借用人已使用完畢者，貸與人亦得為返還之請
      求。借貸未定期限，亦不能依借貸之目的而定其期限者，
      貸與人得隨時請求返還借用物。」民法第470條第1項定有
      明文。又「因任職關係獲准配住系爭房屋，固屬使用借貸
      之性質，然其既經離職，依借貨之目的，當然應視為使用
      業已完畢，按諸民法第470 條之規定，被上訴人自得據以
      請求交還系爭房屋」，最高法院44年台上字第802 號亦著
      判例。
  ３、經查：
    (1)系爭房屋所有權人為台北縣政府，管理機關為台北縣政府
      警察局，建物登記簿謄本在卷可憑（原審卷第11頁），是
      依上開最高法院51年台上字第2680號判例意旨，被上訴人
      自有權提起本件訴訟，核先敘明。
    (2)上訴人係因任職關係獲配系爭房屋使用，與被上訴人間存
      有使用借貸關係，嗣上訴人於59年12月調離被上訴人機關
      ，依上述言明，其借用系爭房屋之目的，應認業已使用完
      畢。
    (3)至行政院雖於74年5月18日以（74）台人政肆字第14927號
      函釋示：於事務管理規則修正前退休，而現仍續住修正前
      規則所定眷屬宿舍之退休人員，或於修正前配住，而於修
      正後退休之人員，其所配住宿舍係修正前規則所定之眷屬
      宿舍者，亦准予續住至宿舍處理時為止等語，然此係顧及
      事務管理規則修正前經「准予暫時續住」宿舍之退休人員
      所為之釋示，乃本於政府照顧退休人員生活之美意所為權
      宜措施，所謂「准予續住至宿舍處理時為止」，係賦與權
      責機關處理（准否續住之）權限，並非賦與退休或離職人
      員永久居住宿舍之權利，宿舍貸與機關自有權決定宿舍是
      否准予續住，況上訴人係於59年間自被上訴人機關離職而
      非退休，是上訴人自無上開行政院函釋之適用。
    (4)綜上，上訴人占有系爭房屋，自無正當權源。
（二）如原審判決附圖所示斜線部分之所有權人係何人？
  １、上訴人主張：原審判決附圖所示斜線部分並非系爭房屋之
      重要成分，而係有屋頂及牆等獨立於系爭房屋外之獨立房
      屋，與民法第811 條規定之要件不符，自不能附合於系爭
      房屋，而為系爭房屋所有權人所有，該部分之所有權應屬
      於原始建築之上訴人所有等語。被上訴人辯以：上訴人自
      行於系爭房屋三樓屋頂平台增建，係由系爭房屋向上加蓋
      與之相連，並未完全蓋滿，且利用系爭房屋之鐵製樓梯出
      入，本身並無獨立出入口，無法獨立使用，已因附合而成
      為系爭房屋之重要部分，依民法第811 條之規定，上訴人
      並非該增建部分之所有權人等語。
  ２、按「動產因附合而為不動產之重要成分者，不動產所有人
      ，取得動產所有權。」民法第811 條定有明文。又於原有
      建築物之外另行增建者，如增建部分與原有建築物無任何
      可資區別之標識存在，而與之作為一體使用者，因不具構
      造上及使用上之獨立性，自不得獨立為物權之客體，原有
      建築物所有權範圍因而擴張。再倘增建部分於構造上及使
      用上已具獨立性，即為獨立之建築物。另苟其常助原有建
      築物之效用，而交易上無特別習慣者，即屬從物。若增建
      部分已具構造上之獨立性，但未具使用上之獨立性而常助
      原有建築物之效用者，則為附屬物，其使用上既與原有建
      築物成為一體，則所有權應歸於消滅；而被附屬之原有建
      築物所有權範圍亦因而擴張（最高法院88年度台上字第88
      號判決參照）。
  ３、經查：上訴人占用系爭房屋期間，增建如附圖所示斜線部
      分共42點48平方公尺，該增建部分係由原配住部分建物向
      上加蓋一層樓，並未完全蓋滿，且利用原配住部分建物之
      鐵製樓梯出入，本身並無獨立出入口等情，已據原審於93
      年7月5日親至現場履勘屬實，製有勘驗筆錄可稽（原審卷
      第108 至110 頁），並有照片可參（原審卷第116 至119
      頁），則依上開說明，該增建部分，顯未具使用上之獨立
      性而常助系爭房屋之效用，已因附合而成為原配住部分之
      重要部分，其所有權自非屬上訴人所有甚明，是被上訴人
      併請求上訴人將增建部分一併遷讓返還，自屬有據。
（三）如認上訴人係無權占有系爭房屋，則被上訴人請求相當於
      租金之金額，究以若干始為合理？
  １、被上訴人主張：上訴人無權占有系爭房屋及其所坐落之基
      地，依社會通念可獲得相當於租金之利益，依土地法第97
      條第1 項之規定，系爭房屋及所坐落土地位於台北縣板橋
      市，位處市區○○地段，附近為繁榮之商業區，生活功能
      完備，具有高經濟價值，原判決以系爭房屋之土地及其建
      築物申報總價額年息百分之五計算為適當，對於上訴人已
      屬有利等語。上訴人辯以：如認上訴人為無權占有，因系
      爭房屋位處偏僻之陋巷內，附近為貧困之地區，則上訴人
      應付之租金以年息百分之三為適當等語。
  ２、按無法律上之原因而受利益，致他人受損害者，應返還其
      利益，民法第179 條定有明文。無權占有他人房屋，可能
      獲得相當於租金之利益，最高法院61年度台上字第1695號
      亦著有判例。又依土地法第97條第1 項之規定，城市地方
      之租金，以不超過土地及其建築物申報總價額年息百分之
      十為限，而土地法第97條第1 項規定之土地及建築物之總
      價額，土地價額依法定地價，建築物價額依該管市縣地政
      機關估定之價額，同法施行法第25條著有明文，又土地法
      第148 條規定土地所有權人依土地法所申報之地價為法定
      地價，於平均地權條例施行區域，係指地政機關舉辦規定
      地價或重新規定地價時，土地所有權人在公告申報期間內
      自行申報之地價，如未於公告期間內申報地價者，以公告
      地價百分之八十為其申報地價，平均地權條例第16條前段
      亦定有明文。
  ３、經查：
    (1)上訴人占有系爭房屋，並無正當權源，已如上所述，則其
      自獲有相當於租金之不當得利，並致被上訴人受有損害，
      是堪認被上訴人據此請求上訴人給付相當於租金之不當得
      利，為有理由。
    (2)系爭房屋坐落於台北縣板橋市○○段第33之2 地號土地上
      ，門牌號碼為台北縣板橋市○○路○ 段288巷2弄5號之2，
      位於台北縣板橋市○○路與中山路交叉口旁，有系爭房屋
      之現場照片在卷可憑（原審卷第68至71頁），觀諸該址附
      近之交通便利，而繁榮程度及生活機能等亦堪稱良好，惟
      屬老舊社區，屋齡已屆25年以上，本院爰審酌上情認被上
      訴人請求相當於租金之損害金，應以土地及建築物申報總
      價年息百分之五為適當。
    (3)系爭土地93年度之申報地價為每平方公尺1 萬7000元，而
      系爭房屋占有上開土地之面積為15．6 平方公尺（計算式
      ：系爭房屋與台北縣板橋市○○路○ 段288巷5號及5之1號
      共同占用系爭土地面積46．80平方公尺，故以46．80／3
      ＝15．6平方公尺），此有土地登記謄本一紙在卷足稽（
      原審卷第10頁），又系爭房屋並無課稅資料，原審就此部
      分列為零（被上訴人未就此部分上訴，本院自無審究之必
      要），則依此方式計算，上訴人就系爭房屋所受相當於租
      金之利益為每月1105元（計算式：17000元X15．6X5%X1／
      12年＝1105元），5年之租金利益則為6萬6300元（計算式
      ：1105元x12x5=66300元）。
  ４、從而，被上訴人請求上訴人自起訴日起回溯5 年相當於租
      金損害之不當得利金額6 萬6300元，暨自起訴狀送達之翌
      日起至遷讓返還系爭房屋止，按月給付1105元，為有理由
      ，應予淮許。
六、綜上所述，被上訴人依上開使用借貸、所有物返還請求權及
    不當得利之法律關係，請求上訴人應自坐落於台北縣板橋市
    ○○段33之2 地號土地上之建物，即門牌號碼台北縣板橋市
    ○○路○ 段288巷2弄5之2號房屋，及其第三層屋頂平台增建
    部分（即如原審判決附圖所示斜線部分，面積42點48平方公
    尺），騰空遷讓返還被上訴人；並給付相當於5 年租金之不
    當得利6 萬6300元及自起訴狀繕本送達之翌日即93年3 月29
    日（起訴狀繕本於93年3 月18日寄存送達，經10日生效）起
    算至清償日止，按年息百分之五計算之利息，暨自起訴狀繕
    本送達被告之翌日即93年3 月29日起至返還房屋之日止，按
    月給付被上訴人1105元，為有理由，應予准許。原審就此部
    分為上訴人敗訴之判決，並為准免假執行之宣告，於法並無
    不合。上訴意旨指摘原判決此部分不當，求予廢棄改判，為
    無理由，應予駁回。
七、本件事證已臻明確，兩造其餘之攻擊、防禦方法，核與判決
    結果不生影響，爰毋庸一一論述；又上訴人請求定5 年遷讓
    房屋之履行期間乙事，本院認上訴人於59年間已調離被上訴
    人機關，並於63年間，經被上訴人請求遷讓系爭房屋後，當
    知其無使用系爭房屋之權源，仍繼續占用迄今，占用期間已
    長達30餘年，顯無再定履行期間之必要，均併此敘明。
八、據上論結，本件上訴為無理由，依民事訴訟法第449 條第1
    項、第78條，判決如主文。
中　　華　　民　　國　　94　　年　　9 　　月　　22　　日
                  民事第四庭    審判長法  官  游明仁
                                      法  官  魏麗娟
                                      法  官  陳邦豪
正本係照原本作成。
不得上訴。
中　　華　　民　　國　　94　　年　　9 　　月　　22　　日
　　　　　　　　　　　　　　　　　　　書記官  張淑芬
